臺灣士林地方法院刑事判決
　　　　　　　　　　　　　　　　　　　100年度自字第8 號
　　　　　　　　　　　　　　　　　　　100年度自字第14號
自　訴　人　蔡衍明
自訴代理人　廖芳萱律師
被　　　告　歐祥義
選任辯護人　黃文明律師
被　　　告　鄭琪芳
　　　　　　吳阿明
　　　　　　陳進榮
上三人共同
選任辯護人　劉永培律師
上列被告因誹謗案件，經自訴人提起自訴及追加自訴，本院判決
如下：
    主  文
歐祥義、鄭琪芳、吳阿明、陳進榮均無罪。
    理  由
一自訴意旨略以：被告吳阿明係臺北市○○區○○路399 號自由
  時報企業股份有限公司（下稱自由時報公司）之董事長兼發行
  人。被告陳進榮係該報總編輯，負責監督、管理及審核報導內
  容。被告歐祥義、鄭琪芳二人為自由時報公司記者（以下合則
  稱被告等，分則稱其姓名）。其等均明知自訴人所經營之中時
  旺旺企業集團（下稱旺旺集團）並非中資，竟共同基於意圖散
  佈於眾之誹謗犯意聯絡，於民國100 年2 月8 日，由歐祥義、
  鄭琪芳共同具名，於自由時報公司所出版之自由時報財經新聞
  A6版（下稱系爭版面）撰寫標題為「爭奪國票金、中資色彩台
  商軋一腳」一文、文中副標題為「防被染紅，傳官股進場大買
  」之報導（下稱系爭報導一），載稱：「蔡姓台商因中資色彩
  濃厚，使得國票金改選複雜性提高」、「不排除政府高層得知
  情勢演變後，為避免金控經營權染上中資色彩，刻意下令官股
  進場」、「目前還有中資色彩濃厚的股東覬覦經營權」等語，
  以「染紅」、「覬覦」及上開文字，企圖讓閱報者認定「自訴
  人親中」、「自訴人是為了中國才來投資臺灣金融業」，進而
  產生「連臺灣政府都不願意自訴人投資」等負面印象，以之毀
  損自訴人之名譽。因認被告等共同涉犯刑法第310 條第2 項之
  加重誹謗罪嫌云云。
二按犯罪事實應依證據認定之，無證據不得認定犯罪事實；又不
  能證明被告犯罪者應諭知無罪之判決，刑事訴訟法第154 條第
  2 項、第301 條第1 項前段分別定有明文。再按事實之認定，
  應憑證據，如未能發現相當證據，或證據不足以證明，自不能
  以推測或擬制之方法，以為裁判基礎；又認定犯罪事實所憑之
  證據，雖不以直接證據為限，間接證據亦包括在內，然而無論
  直接或間接證據，其為訴訟上之證明，須於通常一般之人均不
  致有所懷疑，而得確信其為真實之程度者，始得據為有罪之認
  定；另按刑事訴訟法第161 條已於91年2 月8 日修正公布，其
  第1 項規定：檢察官就被告犯罪事實，應負舉證責任，並指出
  證明之方法。因此，檢察官對於起訴之犯罪事實，應負提出證
  據及說服之實質舉證責任。倘其所提出之證據，不足為被告有
  罪之積極證明，或其指出證明之方法，無從說服法院以形成被
  告有罪之心證，基於無罪推定之原則，自應為被告無罪判決之
  諭知；又刑事訴訟法第161 條、第163 條規定係編列在該法第
  1 編總則第12章「證據」中，原則上於自訴程序亦同適用。除
  其中第161 條第2 項起訴審查之機制、同條第3 、4 項以裁定
  駁回起訴之效力，自訴程序已分別有第326 條第3 、4 項及第
  334 條之特別規定足資優先適用外，關於第161 條第1 項檢察
  官應負實質舉證責任之規定，亦於自訴程序之自訴人同有適用
  （最高法院40 年 度台上字第86號、76年台上字第4986號、92
  年台上字第128 號判例，91年度第4 次刑事庭會議決議第11點
  意旨參照）。
三訊據歐祥義、鄭琪芳固坦承其等係自由時報記者，且確分別參
  與系爭報導之部分採訪及撰稿事項。吳阿明、陳進榮雖經傳喚
  未到庭陳述，然具狀辯解意旨亦不否認其等分為自由時報公司
  之董事長兼發行人、總編輯等情，惟均堅決否認誹謗犯行：
(一)歐祥義辯稱：伊僅係依據消息來源所指而撰寫系爭報導一，消
  息來源只提到中資色彩濃厚蔡姓台商，伊無法去查證，所以才
  以蔡姓台商來稱呼，主觀上根本不知道所指即為自訴人，故主
  觀上並無毀損自訴人名譽犯意。又客觀上符合系爭報導一所述
  中資色彩台商條件者，尚有經營寶成集團之蔡其瑞，並非指射
  自訴人，且中資只是一個中性的字眼，客觀上並無導致自訴人
  名譽受損可能。再者，中資並無法律定義，伊所指之中資乃係
  指在中國大陸賺錢之企業或公司，而自訴人所經營之旺旺集團
  確實為在中國大陸賺錢之公司，伊使用中資字眼，並無與事實
  不符，而伊採用此等定義方式，亦屬意見之表達自由範疇。至
  於「染紅」、「覬覦」只是描述在中國賺很多錢的商人或形容
  事務的狀態、背景，更屬個人意見表達方式之選擇自由。又系
  爭報導一中「不排除政府高層得知情勢演變後，為避免金控經
  營權染上中資色彩，刻意下令官股進場」部分，亦無何造成自
  訴人名譽受損之可能。且國票金為金融事業，經營權更動為可
  受公評之事，此部分亦屬善意發表評論可免責等語。
(二)鄭琪芳辯稱：伊僅係詢問財政部有無指示公股行庫買進國票金
  股票及瞭解公股行庫實際動向，然後回來向歐祥義報告，因而
  一起掛名於系爭報導一，然伊並未撰寫系爭報導一，並無犯意
  聯絡、行為分擔可言等語。
(三)吳阿明辯稱：伊雖擔任自由時報公司董事長一職，然未參與自
  由時報編採、發行等作業，就系爭報導一，事先並不知情，且
  未參與等語。
(四)陳進榮辯稱：伊雖擔任自由時報總編輯及頭版新聞督導，然未
  參與財經版新聞之編輯或採訪事務處理等語。
四兩造不爭執事項（見本院100 年10月24日準備程序筆錄，即10
  0 年度自字第8 號卷，下稱本院卷二，第136 至137 頁）：
(一)歐祥義、鄭琪芳二人為自由時報公司記者，其等於100 年2 月
  8 日共同具名於系爭報導一。
(二)系爭報導一中確有「蔡姓台商因中資色彩濃厚，使得國票金改
  選複雜性提高」、「不排除政府高層得知情勢演變後，為避免
  金控經營權染上中資色彩，刻意下令官股進場」、「目前還有
  中資色彩濃厚的股東覬覦經營權」等語。
(三)自由時報曾有所示「中資來台將形成親中集團」、「南山員工
  登報提出兩項疑點」等內容之報導（見如本院100 年度審自字
  第3 號卷，下稱本院卷一，第7 至8 頁，下稱系爭報導二），
  主張：中資來台會導致民主倒退之論調。
(四)經濟日報曾於系爭報導一前之100 年1 月27日刊登「公股狂吃
  貨、搶國票金主導權」之報導（見審自卷第9 頁），內容載稱
  ：「法人圈昨天指出，財政部此次出面主要希望整合民股，除
  了檯面上二隻大熊外，還有旺旺集團也傳出要買下20萬張，力
  求取得一席董事目標。為此，財政部官員還親自拜會旺旺集團
  創辦人兼董事長蔡衍明」（下爭系爭報導三）。
(五)財訊週刊於96年12月2 日曾刊載如本院卷一第26頁之「臺灣
  媒體「二次香港化」、蔡衍明成紅頂台商收購媒體急先鋒」報
  導（下稱系爭報導四）。中央社曾於98年1 月30日有如本院審
  自卷第27頁之「蔡衍明入股亞視」報導（下稱系爭報導五）。
(六)中國時報、工商時報亦曾有如本院二第83至91頁之報導（下稱
  系爭報導六）使用「覬覦」之詞。
(七)經濟日報曾經於100 年2 月10日刊登如本院卷二第43頁以下報
  導、蘋果日報於100 年2 月10日刊登如本院卷二第44頁之報導
  、壹週刊於100 年3 月24日刊登如本院卷二第45頁以下之報導
  （下合稱系爭報導七）。
(八)自由時報於100 年2 月8 日、100 年1 月底、100 年2 月初分
  別有本院卷二第49頁以下自證7 、8 、9 之報導（下合稱系爭
  報導八）。
(九)系爭報導一發表時，自訴人所屬旺旺集團資金確已持有國票金
  股權。
(十)自訴人所屬旺旺集團是香港上市之公司，自訴人為集團大家長
  ，對集團亦有實質控制權。
(十一)吳阿明為自由時報公司負責人、陳進榮為自由時報總編輯。
(十二)吳阿明並未參與自由時報之編採、發行作業，也未參與審核撰
  稿。被告陳進榮為總編輯，負責編輯部編務規劃、頭版新聞督
  導，並未參與系爭報導系爭採訪事務處理。
(十三)被告歐祥義、鄭祺芳所提出之維基百科全書查詢如本院卷一第
  25頁被證1 、本院卷二第21頁被證4 、本院卷二第76至77頁被
  證5 ，被證6 形式上均屬真正。
(十四)被告鄭琪芳曾撰寫系爭版面下方如本院卷一第6 頁標題「公股
  行庫操盤人：奉命買進」之報導。
(十五)上開不爭執事項並有被告歐祥義、鄭琪芳於本院準備程序、審
  理時之供述，及系爭報導一至八、自由時報公司100 年8 月9
  日自由行字第069 號、100 年8 月19日自由行字第073 號函（
  見本院卷二第111、117頁）在卷可佐，應可認定。
五本案經本院於100 年10月24日與兩造整理爭點為（見本院同上
  筆錄，資依據本院論述方式、順序適當調整其順序、文字）
(一)歐祥義辯稱：「中資色彩臺商」、「染紅」、「覬覦」只是描
  述在中國賺很多錢之臺灣商人或形容事務的狀態、背景，容屬
  個人意見表達，是否可採？
(二)系爭報導一所載：不排除政府高層得知情勢演變後，為避免金
  控經營權染上中資色彩，刻意下令官股進場部分，有無造成自
  訴人名譽受損？被告等辯稱：國票金為金融事業，經營權更動
  為可受公評之事，此部分為善意發表評論可免責，是否可採？
(三)系爭報導一所指：蔡姓台商為中資色彩濃厚乙節，是否已造成
  自訴人名譽受損？且自訴人為中資色彩濃厚，亦屬於客觀真實
  之事實？
(四)系爭報導一中所載「蔡姓台商」客觀上是否足以使一般不特定
  人知悉所指為自訴人？
(五)系爭報導一主觀上是否指射自訴人？歐祥義辯稱：消息來源僅
  指稱是中資色彩蔡姓台商，南山人壽標案寶成集團總裁也姓蔡
  ，其報導時不知「中資色彩台商」就是自訴人，是否可採？
(六)被告等對於系爭報導一所載「蔡姓台商」一語，將使不特定人
  知悉所指射者為自訴人乙節，是否知悉？
(七)鄭祺芳辯稱：系爭報導一內容均非其所撰寫，其併稿部分已經
  編輯刪除，是否可採？
(八)吳阿明辯稱：其並未參與自由時報編採、發行作業，也未參與
  審核撰稿，對系爭報導事前不知情，無犯意聯絡，是否可採？
(九)陳進榮辯稱：其僅負責編務規劃、頭版新聞督導，並未參與系
  爭報導編輯、採訪事務處理，無犯意聯絡，是否可採？
六本院之判斷：
(一)縱系爭報導一使用：「中資色彩臺商」、「染紅」、「覬覦」
  之字眼形容自訴人，亦只是描述在中國賺很多錢之臺灣商人或
  形容事務狀態、背景，容屬媒體報導事實問題，選擇之描述方
  法，並無以不實事項傳述他人之可言（上述爭點(一)(三)）。
1.按「言論自由為人民之基本權利，憲法第11條有明文保障，國
  家應給予最大限度之維護，俾其實現自我、溝通意見、追求真
  理及監督各種政治或社會活動之功能得以發揮。惟為兼顧對個
  人名譽、隱私及公共利益之保護，法律尚非不得對言論自由依
  其傳播方式為合理之限制，刑法第310 條第1 項及第2 項誹謗
  罪即係保護個人法益而設，為防止妨礙他人之自由權利所必要
  ，符合憲法第23條規定之意旨。故於憲法要求下，對於人民群
  體必須廣泛提供各種資訊給多元社會下品味不同、關心點不同
  、教育程度、專業不同等讀者需求的媒體。「新聞自由」亦屬
  憲法所保障之權利，且係現代民主自由社會不可或缺之必要機
  制，其目的在於保障新聞媒體之獨立性及完整性，俾以維持新
  聞媒體之自主性，使其提供未被政府控制或影響之資訊、意見
  及娛樂，促使人民對於政府及公共事務之關心，並進而引起公
  眾討論，以發揮輿論及教化之功能。是國家對於「新聞自由」
  亦應給予最大限度之維護，庶免媒體於意見表達前因疑懼其表
  達遭致處罰而「自行事前檢查」，甚或造成所謂「寒蟬效果」
  ，致其上開功能無法發揮。是倘新聞媒體業者及從業人員對於
  所報導內容有相當理由確信為真實，甚至客觀上本即真實，則
  其用以描繪事實本身之詞彙，自可以其認為能適合於其閱聽人
  或使其閱聽人較能接受瞭解之方式呈現。除非其所使用之語詞
  已涉及公然侮辱之謾罵或抵觸保護兒童、少年之法律外，國家
  殊無由對其呈現新聞事實之方式或品味，進行干涉或指導，要
  屬當然。
2.經查，對於「中資企業」我國法律尚無精確有效之定義。就一
  般文義理解，或有「中國大陸官方注資之公司」、「中國民間
  注資之公司」、「於中國投資因而獲利之外國或臺灣公司」等
  解釋。即便如上定義，其概念仍屬模糊不清，難以掌握。於社
  會一般認知上，對於「中資企業」亦無普遍可資遵守之定義。
  因此，媒體報導採用「中資」一詞稱呼他人時，應採取何種定
  義，要屬新聞言論自由之範疇，國家自無干涉必要。由系爭報
  導一中使用「中資色彩濃厚之蔡姓台商」一語，當可知，系爭
  報導一所指者應為「於中國投資因而獲利之臺灣商人」此一定
  義模式，甚為明確（蓋若為其他兩種定義，即不可能與「台商
  」一詞共存併陳）。自訴人所屬旺旺集團是香港上市之公司，
  自訴人為旺旺集團大家長，對集團亦有實質控制權。而旺旺集
  團確為臺灣資本前往中國大陸投資並獲利之營利團體集合，亦
  為自訴人所自承（見上述不爭執事項(九)及本院卷二第14頁筆錄
  ）。以此而論，縱使被告歐祥義或鄭琪芳為系爭報導一使用「
  中資色彩濃厚之蔡姓台商」稱呼自訴人，要無與其定義所指射
  之客觀事實不符之情，主觀上亦無認知其為不實之實質惡意，
  彰彰甚明。是自不能以系爭報導一使用「中資色彩濃厚蔡姓台
  商」等詞指稱自訴人，即謂被告等有傳述不實事實之行為。至
  於其使用之「中資色彩」一詞，本身於社會一般通念並無謾罵
  貶抑之含意，則其用以指稱上述事實狀態，要屬媒體報導新聞
  事實，用語表現方式之選擇，根本無涉刑法誹謗罪所關心之「
  事實是否真實」、「評論是否適當」之問題。
3.又「紅色」一般認知為中國大陸官方使用之色彩。而「染紅」
  亦非法律名詞或有確定定義之詞彙。香港股市有以此泛指：具
  背景之中資公司入股個別上市公司的行動，屬於一種形象化的
  叫法，凡被入股之公司，該公司股份便稱作「被染紅」，有被
  告等所提出之維基百科網路資料在卷可參（見本院卷二第21頁
  ）。次查，自訴人確為系爭報導一所採定義下之中資色彩台商
  ，已如前述。且自訴人所屬旺旺集團資金確實於系爭報導一發
  表時，已經進場購買並持有國票金之股票（見不爭執事項(九)）
  ，則系爭報導一以國票金股權、經營權「被染紅」一詞描述自
  訴人所屬旺旺集團購買國票金股權，有意爭逐經營權一事，僅
  可謂使用形象化之詞彙，描寫其所認知之事實而已。其所指射
  之客觀事實要亦不脫「自訴人所屬旺旺集團資金進場購買國票
  金股票，有意取得國票金經營權」等情，而此等情節客觀上又
  屬真實無誤，自無以不實事項傳述於人之可言。又「染紅」一
  詞，於社會通念上，本身又非負面之謾罵言詞。系爭報導一選
  擇使用「染紅」之形象化詞彙作為描述方法，更要屬媒體為生
  動、活潑、傳神描述其所欲報導之事實所採取之表現方式而已
  。同理，亦絕非刑法誹謗罪所關心議題，毫無疑義。
4.再者，「覬覦」一詞出自左傳：桓公2 年：是以民服事其上，
  而下無覬覦及後漢書卷54楊震傳：宜絕橫拜，以塞覬覦之端。
  本意雖為用於對別人之東西存在非分之想，想要占為己有。然
  時至今日，亦有「極之希望企圖得到」某目標事物之意。此觀
  之系爭報導六（見本院卷二第83至91頁），亦有其他新聞媒體
  以之報導某財團、企業主、投資人極為希望獲取某公司股權、
  經營權（例如：中國時報100 年5 月11日報導三陽工業股權之
  爭，曾使用「市場人士表示，放方覬覦三陽股權」等語）或打
  入某項產品之市場（例如工商時報100 年4 月2 日報導「華碩
  覬覦歐洲市占」等語）。本件系爭報導一使用此詞彙之上下文
  為：「目前還有中資色彩濃厚的股東覬覦經營權」等語。上下
  文前後對照觀之，亦不過是在描述系爭報導一所指中資色彩濃
  厚台商，積極想要爭取國票金之經營權而已，此等報導呈現方
  式，於新聞自由而言，國家自應加以尊重。縱使其有中資色彩
  濃厚台商「不應取得而有非分之想」之意，要亦與新聞本身事
  實之報導無關，而僅涉及報導者個人立場、意見之傳達而已（
  即表意人個人認為基於保護國家安全，臺灣金融業不應讓中資
  色彩濃厚之台商入主之意見）。要之，亦難評價為有何不實傳
  述事實毀損名譽之情。
(二)系爭報導一所載：不排除政府高層得知情勢演變後，為避免金
  控經營權染上中資色彩，刻意下令官股進場部分，雖或包含有
  部分夾敘夾述之陳述，然此部分為善意發表評論可以免責（上
  述爭點(二)）。
1.按陳述事實與發表意見不同，事實有能證明真實與否之問題，
  意見則為主觀之價值判斷，無所謂真實與否，在民主多元社會
  各種價值判斷皆應容許，不應有何者正確或何者錯誤而運用公
  權力加以鼓勵或禁制之現象，僅能經由言論之自由機制，使真
  理愈辯愈明而達去蕪存菁之效果。對於可受公評之事項，縱然
  以不留餘地或尖酸刻薄之語言文字予以批評，亦應認為仍受憲
  法之保障。蓋維護言論自由即所以促進政治民主及社會之健全
  發展，與個人名譽可能遭受之損失兩相衡量，顯然有較高之價
  值。惟事實陳述與意見發表在概念上本屬流動，有時難期其涇
  渭分明，若意見係以某項事實為基礎或發言過程中夾論夾敘，
  將事實敘述與評論混為一談時，始應考慮事實之真偽問題。據
  此可徵，我國刑法第310 條之誹謗罪所規範者，僅為「事實陳
  述」，不包括針對特定事項，依個人價值判斷所提出之主觀意
  見、評論或批判，此種意見表達應屬同法第311 條第3 款所定
  之免責事項，亦即所謂「合理評論原則」之範疇。
2.甚者，媒體所為事實之陳述，是否為善意言論，並不以自證真
  實為必要，凡行為人有相當理由確信其為真實者，縱事後發現
  與真實有所差別者，仍應認為符合善意原則，得認為並無不法
  。其次，言論自由與名譽權之調整，如對公共性領域問題發表
  言論是否不法，當以是否具備真正惡意為斷。換言之，行為人
  以無任何依據之事實故意詆毀他人之名譽者即屬真正惡意，否
  則仍應受言論自由之保障。再按新聞自由的目的不僅在保障新
  聞媒體，更在發揮監督的功能，乃是為保障人民「知的權利」
  ，使人民獲得充分資訊，避免社會病象，並監督政府，為實施
  民主政治所必要，故新聞自由並非僅係保護媒體或新聞從業者
  個人之自由，且係促進社會正常運作及國家發展必要手段，憲
  法第11條對言論自由之保障，自應包含新聞自由在內。因媒體
  工作者無法如政府機關具有法律所賦予調查權，對於所傳述之
  事實自無法為實質真實之發現，對於媒體之注意義務更應從輕
  酌定，故新聞自由之行使，僅須具有公益性及非惡意性，即得
  免責，對於可受公評之事，如提出合理之訪問查證，有相當理
  由確信其為真實，不問事實之真偽，即不構成犯罪行為。至於
  判斷有無合理查證時，不得要求其報導之內容必須絕對正確，
  或要求達於無可置疑地步，自不待言（司法院大法官會議釋字
  第509 號解釋意旨參照）。
3.經查，由系爭報導三可知，早於系爭報導一之前，媒體已經廣
  泛報導代表官方之官股確實有進場大買國票金之股票，且有意
  以此取得國票金主導權，以整合包括自訴人所屬旺旺集團在內
  民股勢力，終結民股之間之角力，甚為明確。足見，系爭報導
  一中所載：「不排除政府高層得知情勢演變後，為避免金控經
  營權染上中資色彩，刻意下令官股進場」等語。其中後段所載
  「官股進場」部分，當屬客觀真實。至於前段所載者，固屬官
  股進場購買國票金股權之動機，而涉及部分事實之陳述。然由
  其撰寫之方式，則僅能解為此係系爭報導一之撰寫者歐祥義或
  鄭琪芳之表意人個人意見而已。蓋其使用之用語為「不排除」
  云云，顯然就是一種個人臆測、推測之詞，並非單純平鋪直敘
  之事實報導，甚為明確。而國票金為金融資產龐大之金控事業
  ，其經營權移轉事關金融體系之穩定及廣大持有國票金股票之
  小股東權益，核屬公益性質甚高之議題。是對於官股為何進場
  大買國票金股票之動機，媒體本於監督政府、企業之目的，自
  非不得基於已經顯現之客觀事實，為適當之臆測、推測而為意
  見評論。系爭報導一本於國票金股權已有多家企業，包括其認
  為中資色彩濃厚之台商進場購買，有意爭取經營權之市場消息
  ，再配合官股於各企業進場購買國票金股權後，隨即亦進場大
  買之前提事實，進而作出「不排除官股係為避免國票金染上中
  資色彩」而為之推論，核屬表意人本於其所認知之事實，所為
  事實推論之意見，要亦屬意見表達之範疇。甚者，其所使用之
  「不排除」等字眼表達方式，亦已經明顯公示個人主觀推論之
  意，並未以肯定或直敘之新聞報導方式為之，則其意見表達方
  式亦屬適當無虞。
4.雖被告等並無證據得證明官股進場之確實動機即為其所推測相
  符。然自由時報僅為一平面媒體，無法如政府機關具有法律所
  賦予調查權，對於所傳述之官股動機事實自無法為實質真實之
  發現，對於媒體之注意義務更應從輕酌定。尤其，本案事涉國
  票金經營權等具有公益性之事項，由新聞自由立論，自應容許
  媒體本於已顯現之事實情狀，猜測官方作為之動機。故自不能
  以官股進場之動機並非系爭報導一所述，即系爭報導一所載於
  此部分與客觀真實有所齟齬，即認系爭報導一此部分推論陳述
  情節係屬不法。至於其推論、猜測之論理邏輯程度，亦即推測
  是否過於輕率而缺乏依據，要屬新聞專業倫理、閱聽人水平、
  言論市場接受度之問題，並不在妨害名譽法制關心之範圍內。
5.又歐祥義於系爭版面下方亦曾以特稿方式撰寫一篇「官股出手
  ，可終結股東惡鬥」之相關報導（見本院卷二第18頁，下稱系
  爭報導九）。核其內容亦已提出另一觀點，即官股進場客觀上
  較能終結股東爭奪經營權所造成之國票金董監事會議年年紛爭
  情況。申言之，系爭報導九亦已提出官股進場動機不無為：終
  結股東惡鬥、避免因經營權爭奪戰導致國票金董監事管理機關
  之紛爭此一目的。而其所佔版面相對於系爭報導一有關官股進
  場動機僅寥寥一語而言，可謂有數倍之多。是就系爭報導一此
  部分之推測意見，歐祥義、鄭琪芳顯然用更大之版面，對此一
  事項作了更多平衡報導及評論。由此益見，系爭報導一對此所
  為之推測意見，應更能評價為媒體工作者對特定事項轉述消息
  來源之適當推測評論，並無違法性存在。
(三)實則，系爭報導一蔡姓台商為中資色彩濃厚、染紅、覬覦等用
  語，及對於官股進場動機之報導，客觀上亦不會造成自訴人名
  譽受損（即上開爭點(三)）。
1.按名譽有無受損害，應以社會上對個人評價是否貶損作為判斷
  之依據，苟其行為足以使他人在社會上之評價受到貶損，不論
  其為故意或過失，均可構成侵權行為，其行為不以廣佈於社會
  為必要，僅使第三人知悉其事，亦足當之。（最高法院90年台
  上字第646 號判例參照）。由此以察，他人之言論是否造成名
  譽受損，應以被害人人格於社會上之個人評價是否有因他人之
  言論而下降、降低為斷。要之，應以社會普遍之認知為斷，不
  能僅以某個人對某事項之主觀價值以為判斷。
2.經查，於中國大陸經營商業致富或大量獲利之企業，所在多有
  ，坊間或多有以中資企業稱之，已如上述。然此於社會一般用
  語中，實未能見其貶抑之意涵。此觀諸自訴意旨亦自承：「中
  資」本身是一個中性用語等情及系爭報導四、五所載內容自明
  。或許，社會上有部分意見認為中資企業對臺灣本土在地文化
  之認同不足，然此等評價僅係個人之意識型態、主觀價值取向
  而產生之好惡而已，難認屬於何種足使個人或企業體之人格於
  社會一般評價下降之言詞。申言之，某個人或企業被報導為中
  資企業，或冠以「紅色」，或許會使一般人對其政治屬性、意
  識型態價值取向產生某種觀感，但絕不致因此就會使社會上一
  般人產生對其人格評價為低劣或負面之結果。況且於今日，對
  於是否要開放陸資來台投資，社會上尚有不同聲音，坊間甚至
  也有基於促進我國經濟發展而贊成之聲浪。換言之，社會上也
  有歡迎大陸資本家，甚至鼓勵臺灣商人將由中國大陸轉取之資
  本投入本國市場者。故由反面以言，說不定社會上還有對中資
  企業、紅色資本有所好感之人。因此，倘被貼上中資企業、紅
  色資本者，甚或尚能引起部分意識型態、價值取向之人，對之
  產生正面之評價，非無可能。是故，自訴人徒以被告等所屬自
  由時報公司，向來對中資、紅色等與中國大陸有關事務持負面
  看法之主觀立場價值取向，並提出系爭報導二有關之新聞剪報
  ，遽認社會一般大眾也會持相同評價，進而認系爭報導一中使
  用「中資色彩濃厚」、「染紅」、「不排除官股為避免金控經
  營權染上中資色彩」等用語及報導，客觀上會造成自訴人之人
  格於社會上一般評價下降、貶損，亦難認有據。
七綜上所述，系爭報導一之內容客觀觀察，並無傳述不實事項之
  情形，僅屬媒體報導新聞事實詞彙呈現方式之選擇自由及意見
  表達而已，並不該當誹謗罪之構成要件，核已與刑法誹謗罪之
  構成要件有間。則本院前開所列其餘爭點，實無再詳加論述必
  要。本件自訴意旨所指事證，於本院所論述部分，尚不足以使
  本院形成被告犯罪之確切心證。此外，復查無其他積極證據足
  證被告等有自訴意旨所指之妨害名譽犯行，不能證明被告等犯
  罪，爰為被告等無罪之諭知。
八末按，法院認為應諭知無罪之案件，被告經合法傳喚無正當理
  由不到庭者，得不待其陳述逕行判決，此觀諸刑事訴訟法第30
  6 條自明。而依刑事訴訟法第343 條規定，自訴程序亦準用之
  。被告吳阿明、陳進榮經本院合法傳喚，雖無正當理由不到庭
  ，然本件既經本院認為應諭知無罪，自得不待其到庭陳述，逕
  就其等所涉部分為缺席之一造言詞辯論後，逕行判決，附此敘
  明。
九據上論斷，應依刑事訴訟法第343 條、第301 條第1 項、第30
  6 條，判決如主文。
中    華    民    國   100    年    12    月    5     日
                       刑事第七庭法  官  王沛雷
以上正本證明與原本無異。
如不服本判決應於收受送達後 10 日內向本院提出上訴書狀，並
應敘述具體理由。其未敘述上訴理由者，應於上訴期間屆滿後
20 日內向本院補提理由書 (均須按他造當事人之人數附繕本 )
「切勿逕送上級法院」。
                                 書記官  林志忠
中    華    民    國   100    年    12    月    6     日